臺灣高等法院刑事判決
109年度上訴字第4289號
上  訴  人  臺灣新北地方檢察署檢察官
被      告  何至忠




上列上訴人因被告違反毒品危害防制條例案件，不服臺灣新北地
方法院109年度審訴字第822號，中華民國109年8月7日第一審判
決（起訴案號：臺灣新北地方檢察署108年度毒偵字第5399號）
，提起上訴，本院判決如下：
    主  文
原判決撤銷。
本件公訴不受理。
    理  由
一、公訴意旨略以：被告甲○○前於民國87年間，因施用毒品案件
    ，經臺灣新北地方法院（原名為臺灣板橋地方法院，下同）
    以87年度毒聲字第3472號裁定送觀察、勒戒後，認無繼續施
    用毒品傾向，於87年12月16日釋放出所，經臺灣新北地方檢
    察署檢察官以87年度偵字第26313號為不起訴處分確定；於5
    年內之90年間，因施用毒品案件，經臺灣新北地方法院以90
    年度毒聲字第3117號裁定送觀察、勒戒後，認無繼續施用毒
    品傾向，於90年8月10日釋放出所，並經臺灣新北地方檢察
    署檢察官以90年度毒偵字第3075號為不起訴處分確定。於91
    年間，仍因施用毒品案件，經臺灣新北地方法院以91年度毒
    聲字第724號裁定令入戒治處所施以強制戒治，並由臺灣新
    北地方檢察署檢察官以91年度毒偵字第1082號提起公訴，強
    制戒治部分於91年11月19日因停止處分執行出所，並經臺灣
    新北地方法院以91年度訴字第1448號判決判處有期徒刑7月
    、5月，應執行有期徒刑11月確定。嗣於停止戒治期間違反
    保護管束應遵守事項情節重大，經臺灣新北地方法院以92年
    度毒聲字第474號裁定撤銷保護管束，再令入戒治處所執行
    所餘戒治期間，於92年9月25日戒治期滿執行完畢出所。於1
    03年間仍因施用毒品案件，經臺灣新北地方法院以103年度
    審訴字第610號判決判處有期徒刑10月、5月，經本院以103
    年度上訴字第2100號判決駁回上訴確定，於104年9月25日縮
    短刑期假釋出監，假釋期間付保護管束，於105年2月16日保
    護管束期滿未經撤銷假釋，其未執行之刑，以已執行論。詎
    其仍不知悔改，基於施用第一、二級毒品之犯意，於108年9
    月10日15時許，在其位於新北市○○區○○街00巷00號3樓住處
    ，將第一級毒品海洛因及第二級毒品甲基安非他命混合摻水
    置入針筒內注射之方式，同時施用第一級毒品海洛因、第二
    級毒品甲基安非他命。嗣於108年9月10日晚間6時5分許，在
    新北市板橋區縣民大道3段33巷口，因另案通緝遭警逮捕，
    當場扣得第一級毒品海洛因6包(淨重合計14.52公克、驗餘
    淨重合計14.05公克，純質淨重未達10公克)、含第一級毒品
    海洛因成分香菸1支(淨重0.7885公克、驗餘淨重0.7278公克
    )、第二級毒品甲基安非他命3包(淨重合計3.2136公克、驗
    餘淨重合計3.2108公克)、毒品殘渣袋13個、分裝袋7個、分
    裝勺2支、針筒1支、電子磅秤1台、海洛因研磨器1罐等物。
    經其同意採尿液送驗，結果呈可待因、嗎啡、安非他命及甲
    基安非他命陽性反應。因認被告犯毒品危害防制條例第10條
    第1、2項之施用第一級、第二級毒品罪等語。
二、按：
（一）起訴之程序違背規定者，應諭知不受理之判決，並得不經
      言詞辯論為之，刑事訴訟法第303條第1款、第307條定有
      明文。此所稱起訴之程序違背規定，係指檢察官提起公訴
      之訴訟行為於程序上有違法律之規定而言。而提起公訴之
      訴訟行為是否於程序上有違法律規定，原則上，固是以起
      訴時所存在之事項及法律規定為判斷，惟檢察官起訴後始
      發生之情事變更事由，致法院不能為實體審理及判決，亦
      屬「起訴之程序違背規定」（最高法院109年度台上字第3
      826號判決參照）。
（二）又109年7月15日修正生效之毒品危害防制條例第20條第3
      項、第23條第2項分別規定：「依前項規定為觀察、勒戒
      或強制戒治執行完畢釋放後，3年後再犯第10條之罪者，
      適用前2項之規定」、「觀察、勒戒或強制戒治執行完畢
      釋放後，3年內再犯第10條之罪者，檢察官或少年法院（
      地方法院少年法庭）應依法追訴或裁定交付審理」，此次
      修正將追訴條件由觀察、勒戒或強制戒治執行完畢釋放後
      5年內改為3年內；且該「3年後再犯」，只要本次再犯（
      不論修正施行前、後）距最近1次觀察、勒戒或強制戒治
      執行完畢釋放，已逾3年者，即該當而應再令觀察勒戒，
      不因其間是否另犯第10條之罪經起訴、判刑或執行而受影
      響，亦為近來司法實務一致之見解。
（三）修正後毒品條例第24條於110年5月1日生效施行，該條第1
      、2項規定「第20條第1項及第23條第2項之程序，於檢察
      官先依刑事訴訟法第253條之1第1項、第253條之2第1項第
      4款至第6款或第8款規定，為附條件之緩起訴處分時，或
      於少年法院（地方法院少年法庭）認以依少年事件處理法
      程序處理為適當時，不適用之。前項緩起訴處分，經撤銷
      者，檢察官應繼續偵查或起訴。」其立法理由並說明：「
      緩起訴處分是利用機構外之處遇，協助施用毒品者戒除毒
      癮，為達成戒除毒癮之目的，於撤銷緩起訴處分後，宜由
      檢察官依法繼續偵查或起訴，亦即仍有現行條文第20條觀
      察、勒戒及強制戒治制度之適用，俾利以機構內之處遇方
      式協助其戒除毒癮，亦得為不同條件或期限之緩起訴處分
      」等語，與修正前所定之「依法追訴」不同，則新法規定
      之附條件緩起訴處分與曾受「觀察、勒戒或強制戒治」之
      處遇，已無法等同視之。且如前述，只要本次再犯施用毒
      品罪距其最近1次觀察、勒戒或強制戒治執行完畢釋放後
      ，已逾3年者，既仍有修正後毒品條例第20條第3項規定之
      適用，依舉重明輕之法理，倘僅經檢察官為「附命緩起訴
      」而非起訴、判刑，不論有無完成戒癮治療，其再犯更有
      適用同條例第20條第3項規定，施以「觀察、勒戒或強制
      戒治」之必要。再「附命緩起訴」戒癮治療之執行，係以
      社區醫療（機構外醫療體系）處遇替代監禁式治療，使施
      用毒品者得繼續正常家庭及社會生活，實非集中於勒戒處
      所，而受監所矯正、管理，仍難脫其「收容」或「處罰」
      外觀者，所可比擬，恐難遽認已完成該戒癮治療者，即無
      再受「觀察、勒戒或強制戒治」處遇之實效。是以，於機
      構外之戒癮治療難達其成效時，再施以機構內之強制處遇
      ，亦屬循序漸進之合理矯治方式。況毒品條例第23條第2
      項之「觀察、勒戒及強制戒治」執行完畢釋放，乃法定訴
      追要件，逕將完成「附命緩起訴」之戒癮治療者，等同於
      該條項所定之「觀察、勒戒或強制戒治」執行完畢，更有
      牴觸不利類推禁止原則之嫌，難謂妥適（最高法院110年
      度台上字第2096號判決意旨參照）。是以往被告因施用毒
      品經檢察官為「附命完成戒癮治療之緩起訴處分」確定，
      事實上已接受等同「觀察、勒戒」之處遇之法律上見解，
      因毒品危害防制條例之修正以及修正後規定對於施用毒品
      者著重其為病患特質，而放寬觀察、勒戒或強制戒治制度
      之適用時機，已無再予適用之餘地。因此，被告前縱經檢
      察官為附命完成戒癮治療之緩起訴處分，仍與觀察、勒戒
      或強制戒治等處遇執行完畢有別，其倘再為施用毒品犯行
      ，檢察官仍應依修正後毒品危害防制條例第20條第1項、
      第3項（或第24條第1項）或第23條第2項之規定按被告最
      近一次觀察、勒戒或強制戒治執行完畢日，分別視其為「
      初犯及3年後再犯」或「3年內再犯」之施用毒品者，而決
      定適用觀察、勒戒或緩起訴處分等機構內、外之處遇或起
      訴之程序，不因其前曾經檢察官為附命完成戒癮治療之緩
      起訴處分而受影響。檢察官如若未查而逕依被告前所受附
      命完成戒癮治療之緩起訴處分期滿而認等同觀察、勒戒執
      行完畢，遽行提起公訴或聲請簡易判決處刑，其起訴之程
      序自屬違背規定。
三、經查：　　
（一）被告先後於87年間因施用毒品違反毒品危害防制條例案件
      ，經臺灣新北地方法院以87年度毒聲字第3472號裁定觀察
      、勒戒，經勒戒後，因認無繼續施用毒品傾向由臺灣新北
      地方檢察署檢察官以87年度偵字第26313號為不起訴處分
      ，於90年間仍因施用毒品違反上開條例案件，經臺灣新北
      地方法院以90年度毒聲字第3117號裁定觀察、勒戒，經入
      勒戒處所勒戒後，因認無繼續施用毒品傾向，由臺灣新北
      地方檢察署檢察官以90年度毒偵字第3075號為不起訴處分
      ，於91年間再因施用毒品違反上開條例案件，經起訴及戒
      治，即由同前開法院以91年度毒聲字第724號裁定強制戒
      治，經入戒治處所強制戒治，因戒治滿3月認無繼續強制
      戒治之必要，由同前法院以91年度毒聲字第3392號裁定停
      止強制戒治，所餘戒治期間付保護管束，但因違反保護管
      束事宜，復以92年毒聲字第474號裁定撤銷保護管束，並
      裁定入戒治處所強制戒治，於92年9月24日戒治期滿執行
      完畢。被告其後仍有多次施用毒品違反上開條例案件，經
      法院判處罪刑確定及執行完畢，於106年間因施用毒品案
      件經臺灣新北地方檢察署檢察官以106年度毒偵字第10360
      號為附命完成戒癮治療之緩起訴處分確定（緩起訴期間為
      106年12月22日至108年6月21日，遵守或履約期間：106年
      12月22日至108年5月21日），緩起訴期滿未經撤銷等情，
      有本院被告前案紀錄表在卷可按，並經調閱臺灣新北地方
      檢察署107年度緩字第242號緩起訴執行卷宗核閱無訛。據
      上說明，可認被告雖受緩起訴處分，然為利用機構外之處
      遇，協助施用毒品者戒除毒癮，與現行條文第20條之觀察
      、勒戒及強制戒治制度，以機構內之處遇方式協助施用毒
      品者戒除毒癮，新法規定之附條件緩起訴處分與曾受「觀
      察、勒戒或強制戒治」之處遇，已無法等同視之。
（二）本件被告前經檢察官為戒癮治療之緩起訴處分，雖期間被
      告已依規定完成戒癮治療程序，惟仍不等同完成觀察、勒
      戒或強制戒治程序，故其嗣後再犯施用毒品之犯行，仍應
      以其最近一次完成觀察、勒戒或強制戒治程序之時間計算
      其3年之期間。被告本案施用第一、二級毒品犯罪時間為1
      08年9月10日，距其最近一次強制戒治執行完畢釋放後已
      逾3年，核屬毒品條例第20條第3項所規定之「3年後再犯
      」，本案即應再予觀察、勒戒或強制戒治。雖檢察官前依
      修正前毒品危害防制條例規定提起公訴，起訴程序固未違
      背當時之規定，原審亦予以論罪科刑，然依新修正之毒品
      危害防制條例規定，本案已不得追訴，檢察官逕行起訴，
      其起訴程序即已違背規定，且無從補正，應諭知不受理判
      決，原審未及適用前揭新法而予以論罪科刑，即有違誤。
      檢察官上訴意旨主張被告最近一次強制戒治於91年11月19
      日（應為92年9月24日之誤載）執行完畢，本次犯行為108
      年9月間，期間縱有施用犯行，分別予以判處徒刑或為緩
      起訴處分，但顯應予觀察、勒戒，而非科予刑罰等語，指
      摘原判決未恰，為有理由，應由本院將原判決撤銷，諭知
      被告公訴不受理之判決，並不經言詞辯論為之。
據上論斷，應依刑事訴訟法第369條第1項前段、第364條、第303
條第1款、第307條，判決如主文。
本案經檢察官楊景舜提起公訴，檢察官邱舒婕提起上訴。
中　　華　　民　　國　　110 　年　　8 　　月　　3 　　日
                  刑事第十四庭  審判長法　官  黃斯偉
                                      法　官  許泰誠
                                      法　官  程克琳
以上正本證明與原本無異。
如不服本判決，應於收受送達後20日內向本院提出上訴書狀，其
未敘述上訴之理由者並得於提起上訴後20日內向本院補提理由書
（均須按他造當事人之人數附繕本）「切勿逕送上級法院」。
                                      書記官  劉靜慧 
中　　華　　民　　國　　110 　年　　8 　　月　　4 　　日